臺灣臺北地方法院民事判決
110年度簡上字第325號
上  訴  人  尚森國際時尚有限公司

兼
法定代理人  李宗勳  

            李宗道  



上  三  人
訴訟代理人  葉芸君律師
            朱俊穎律師
複  代理人  黃郁婷律師
被  上訴人  楊岳樺  



被  上訴人  楊岳霖  
上  二  人
訴訟代理人  鄒易池律師
上列當事人間請求返還借款事件，上訴人對於民國110年4月16日
本院臺北簡易庭109年度北簡字第19409號民事簡易判決提起上訴
，本院於民國110年12月29日言詞辯論終結，判決如下：
    主      文
一、上訴駁回。
二、第二審訴訟費用新臺幣6,450元由上訴人負擔。
    事實及理由
壹、程序事項
一、查上訴人尚森國際時尚有限公司（下稱尚森公司）於提起上
    訴後之民國110年6月4日被臺北市商業處命令解散，有臺北
    市商業處110年6月4日北市商二字第11030127200號函在卷可
    查（見本院卷第145頁）。因本件借款之清償屬於清算事務
    ，依公司法第24條、第25條，尚森公司視為尚未解散而有當
    事人能力。
二、尚森公司迄今未向法院呈報清算人（見本院卷第147、149頁
    ），此外，尚森公司之章程並無清算人之規定（見本院卷第
    151-152頁），股東亦未另外選任清算人，依公司法第113條
    、第79條規定，應以其股東即原任董事李宗勳、股東李宗道
    為清算人。
三、按有限公司之清算人有數人時，得推定一人或數人代表公司
    ，如未推定時，各有對於第三人代表公司之權，公司法第85
    條第1項、第113條第2項定有明文，故有限公司中原任董事
    ，在解散後身為清算人之一者，即得單獨代表公司繼續應訴
    ，此有最高法院106年度台上字第310號民事判決意旨可據。
    據此，李宗勳原為尚森公司董事，其在尚森公司解散後，雖
    未與另一清算人李宗道推定由何人代表公司，但李宗勳作為
    清算人之一，仍得單獨代表尚森公司應訴，其代表公司委任
    朱俊穎律師、葉芸君律師為尚森公司之訴訟代理人（見本院
    卷第89頁），亦屬有權代表，合法有效。
四、尚森公司之書狀雖漏載李宗道為法定代理人，惟李宗道與尚
    森公司、李宗勳均同時委任朱俊穎律師、葉芸君律師為訴訟
    代理人到庭，實質上並不影響李宗道之程序權，爰逕予更正
    。
貳、實體事項　　
一、被上訴人楊岳樺起訴、楊岳霖於原審追加起訴主張：尚森公
    司、李宗勳、李宗道於105年間向被上訴人楊岳樺借款新臺
    幣（下同）300,000元，並簽訂電子商務合作契約書，約定
    上訴人應自106年1月10日起按月支付固定利息5,000元，並
    於106年11月10日返還本金。上訴人另於106年2月12日向楊
    岳霖借款300,000元，並簽訂電子商務合作契約書，約定上
    訴人應自106年4月13日起按月支付固定利息5,000元，並於1
    07年2月13日返還本金。詎上訴人僅給付楊岳樺6個月之利息
    、給付楊岳霖3個月之利息，屆期後亦未依約返還借款，經
    多次催討後，僅返還楊岳樺本金200,000元，尚積欠楊岳樺
    本金100,000元、5個月之固定利息25,000元未付，並積欠楊
    岳霖本金300,000元、8個月之固定利息40,000元未為清償。
    爰依兩造間電子商務合作契約之約定、民法第478條之規定
    ，請求上訴人返還積欠之借款本息等語。
二、上訴人則以：兩造間電子商務合作契約前言載明：雙方共同
    合作發展Airbnb等相關電子商務等語，故上訴人是與被上訴
    人共同發展電子商務，進而收受被上訴人所交付之經營資金
    ，兩造間並無消費借貸之意思表示合致，非屬消費借貸關係
    ，實為投資契約。被上訴人所給付之款項為投資款，並非借
    款，自不得依民法第478條規定請求返還。又兩造間電子商
    務合作契約並無保證獲利、保證契約期滿即還本之約定，被
    上訴人就其所交付之款項必須承擔投資風險，若投資電子商
    務有盈餘時，被上訴人方能取得利息，同時，僅在有盈餘之
    情況下，方於契約合議終止日退還本金。但是，兩造投資之
    Airbnb電子商務未有盈餘，且受疫情影響經營虧損連連，被
    上訴人應自負盈虧風險，並無向上訴人請求給付固定利息之
    權利，上訴人亦無返還本金予被上訴人之義務。故被上訴人
    請求返還借款本息，並無理由等語，資為抗辯。
三、原審為上訴人一部勝訴、一部敗訴之判決，即判命：上訴人
    應給付楊岳樺借款125,000元本息，給付楊岳霖借款340,000
    元本息，並為假執行之諭知。上訴人提起上訴，聲明：㈠原
    判決命上訴人給付之部分及其假執行之宣告均廢棄。㈡上廢
    棄部分，被上訴人於第一審之訴及其假執行之聲請均駁回。
    被上訴人則聲明：上訴駁回。被上訴人就其敗訴部分，則未
    據上訴。
四、本院之判斷：
　㈠按稱消費借貸者，謂當事人一方移轉金錢或其他代替物之所
    有權於他方，而約定他方以種類、品質、數量相同之物返還
    之契約；借用人應於約定期限內，返還與借用物種類、品質
    、數量相同之物，民法第474條第1項、第478條定有明文。
    又按解釋意思表示，應探求當事人之真意，不得拘泥於所用
    之辭句，民法第98條定有明文。所謂探求當事人之真意，乃
    在兩造就其意思表示真意有爭執時，應從該意思表示所植基
    之原因事實、經濟目的、社會通念、交易習慣、一般客觀情
    事及當事人所欲使該意思表示發生之法律效果而為探求，並
    將誠信原則涵攝在內，藉以檢視其解釋結果是否符合公平原
    則，此有最高法院103年度台上字第431號民事判決意旨可據
    。又關於契約之定性（契約性質之決定或辨別），應根據當
    事人所陳述之原因事實，與綜觀其所訂立契約之內容及特徵
    ，將契約所約定之事項或待決法律關係，置入典型契約之法
    規範，比對其是否與法規範構成要件之連結對象相符，以確
    定其實質上究屬何類型之契約（有名契約、無名契約、混合
    契約或契約之聯立），或何種法律關係？俾選擇適當之法規
    適用，不受當事人所主張法律意見之拘束，尤不應拘泥於契
    約所使用之名稱，此有最高法院105年度台上字第2240號民
    事判決意旨可參。
　㈡被上訴人與上訴人簽訂電子商務合作契約，並分別依約交付3
    00,000元予上訴人：
　　⒈查楊岳樺於105年間與上訴人簽訂電子商務合作契約書（金
      額300,000元）（見原審卷第15-19頁），並於105年6月29
      日匯款120,000元至李宗道之台北富邦銀行松隆簡易分行0
      00000000000號帳戶，再於105年11月10日匯款160,000元
      至李宗道之渣打商業銀行八八分行00000000000000號帳戶
      ，合計共依約匯款280,000元，有匯款申請書兼取款憑條
      在卷可稽（見原審卷第27、29頁），且兩造均不爭執（見
      本院卷第86頁），堪予認定。至於楊岳樺主張其另以現金
      給付餘款20,000元予李宗道一情，雖為上訴人所否認，但
      衡酌上訴人並未向楊岳樺催討款項，即於106年2月至10月
      間給付利息5,000元共6次，合計30,000元，有統計表、楊
      岳樺存摺內頁影本在卷可詳（見原審卷第141、169-187頁
      ），堪信楊岳樺已經將電子商務合作契約約定之300,000
      元交付完畢。
　　⒉楊岳霖則於106年2月12日與上訴人簽訂所示電子商務合作
      契約書（金額300,000元）（見原審卷第21-25頁）。嗣楊
      岳樺於106年2月13日已代楊岳霖匯款300,000元至李宗道
      之渣打商業銀行八八分行00000000000000號帳戶，有匯款
      申請書兼取款憑條在卷可詳（見原審卷第31頁），且為兩
      造所不爭執（見本院卷第86頁），亦堪認定。
　㈢電子商務合作契約之約定與性質：
　　⒈查兩造間電子商務合作契約記載（見原審卷第15-25頁）：
　　「甲方：楊岳樺 （或楊岳霖）
　　  乙方:李宗道 李宗勳 尚森國際時尚有限公司
　　  … 
　　  雙方為共同合作發展Airbnb等相關電子商務，雙方本誠信
      原則同意遵守下列條款：
　　  合作內容
　　      甲方提供乙方經營資金參拾萬元整。
　　      乙方負責自契約簽訂日起30日後開始計息，並於106
          年1月10日（楊岳霖版：106年4月13日）起，由經營
          電子商務之盈餘支付固定利息伍仟元正，每月訂於10
          日（楊岳霖版：13日）以匯款方式支付，至契約合議
          終止日退還本金。
　　  一、權利義務
　　    甲方
　　    ㈠甲方於民國105年11月10日（楊岳霖版：106年2月13日
          ）以匯款方式提供本金參拾萬元整於乙方。
　　　　㈡契約到期之前甲方不得要求取回本金。
　　　  乙方
　　　  ㈠款項專用於電子商務相關並提供資訊供甲方審查核對
          。
　　　  ㈡乙方有義務自負盈虧並以約定報酬定期支付甲方。
　　　　㈢乙方對於銷售或提供之商品或勞務應負擔保責任，如
          因商品或勞務之品質、數量及其他因該商品或勞務所
          產生之任何爭議，由乙方自行處理，甲方不負任何責
          任。
　　　二、契約履行…
　　　三、契約生效、終止及修訂
　　　　本契約履約期間自民國105年11月10日起至民國106年1
          1月10日止（楊岳霖版：106年2月13日起至107年2月1
          3日止），上開期間屆滿前，如任一方無意續約，應
          於期滿3個月前通知對方，如未通知，則本契約之履
          約期間視為自動到期。
　　　　…
　　　　基於甲、乙雙方誠信合作之精神，甲方已提供本金者
          而乙方如未按期支付報酬於甲方逾3個月者，甲方得
          立即終止契約效力，且可向乙方要求歸還本金，乙方
          不得異議。…」
      ⒉上開電子商務合作契約契約中，已經明確約定上訴人（
        乙方）應「自負盈虧」，「以約定報酬定期支付」（一
        、、㈡），且到期應「退還本金」（合作內容條款），
        與消費借貸之特徵相符。又該電子商務合作契約並未約
        定被上訴人應與上訴人共同負擔盈虧、風險，且該Airb
        nb業務如有獲利時，被上訴人亦無法按比例、成數分配
        報酬，顯與投資契約之常情不符。據此，兩造間電子商
        務合作契約之性質，實為消費借貸契約。該契約雖名為
        「電子商務合作契約」，其前言記載「雙方為共同合作
        發展Airbnb等相關電子商務」，只是表示兩造締約的事
        實背景與動機而已，均不影響契約之性質。
      ⒊上開電子商務合作契約「合作內容」雖記載「至契約合
        議終止日退還本金」，但契約三、、已明訂契約期間
        ，且敘明「…如未通知，則本契約之履約期間視為自動
        到期」，並無自動展延期間之規定。據此，該契約期間
        屆滿時，即為契約終止日。所謂「契約合議終止日」，
        意義不明，但應認為包含契約期滿終止之情形在內，並
        非在契約期間屆滿之外，另外增加兩造必須「合意終止
        」之條件。否則，上訴人單憑己意，即可無限期展延契
        約期間，被上訴人永遠無法取回本金，該契約三、、
        之契約期間亦失去意義。上訴人之解釋顯然不合理、不
        公平。據此，被上訴人自契約期間屆滿翌日起，即楊岳
        樺自106年11月11日起、楊岳霖自107年2月14日起，即
        得請求上訴人返還本金。
      ⒋又電子商務合作契約「合作內容」雖約定，上訴人對楊
        岳樺自106年1月10日起，對楊岳霖自106年4月13日起，
        應每月由經營電子商務之盈餘支付固定利息5,000元，
        其中所謂「由經營電子商務之盈餘支付」，只是表示兩
        造借款之背景而已，並非限制只在「有盈餘時」始應給
        付利息。否則，上訴人有盈餘時，縱使盈餘甚多，也只
        須給付被上訴人固定利息5,000元，但無盈餘時卻可拒
        絕給付，如此便是將經營風險轉嫁予被上訴人承受，不
        僅悖離契約一、、㈡所定「上訴人應自負盈虧」之宗旨
        ，且與契約所稱「固定利息」、「定期支付」之約定顯
        然矛盾，上訴人之解釋顯然不可採。據此，楊岳樺得自
        106年1月10日起至同年11月10日止，可於每月10日請求
        給付固定利息5,000元，共11期55,000元。楊岳霖則得
        自106年4月13日起至107年2月13日止，於每月13日請求
        給付固定利息5,000元，共11期55,000元。
　　㈣上訴人應給付之金額：　　
　　　⒈楊岳樺部分：
　　　　⑴上訴人本應返還楊岳樺本金300,000元，扣除楊岳霖自
          承已經收受的本金200,000元（見原審卷第132頁），
          尚應返還100,000元。
　　　　⑵上訴人本應給付固定利息11期共55,000元。上訴人前
          已於106年2月7日、同年3月17日、同年5月14日、同
          年7 月31日、同年8月16日、同年10月30日各給付楊
          岳樺5,000元，共給付6期30,000元，有統計表、楊岳
          樺存摺內頁影本在卷可詳（見原審卷第141、169-187
          頁），且為兩造所不爭執（見本院卷第86頁）。是以
          ，上訴人尚應給付5期共25,000元之固定利息。
　　　　⑶就上開本金部分，上訴人本應於106年11月11日給付，
          有確定期限。前述固定利息之約定，於契約期間屆滿
          後已無適用。楊岳樺依民法第229條第1項、第233條
          第1項、第203條規定，請求就本金自106年11月11日
          起按週年利率5％計付遲延利息，應屬有據。
　　　⒉楊岳霖部分：
　　　　⒈上訴人應返還楊岳霖本金300,000元。
　　　　⒉上訴人本應給付固定利息11期共55,000元。上訴人前
          已於106年5月14日、同年8月16日、同年10月30日各
          給付楊岳霖5,000元，共3期15,000元，有附表、存摺
          影本在卷可詳（見原審卷第167-187頁），且為兩造
          所不爭執（見本院卷第86頁）。是以，上訴人尚應給
          付8期共40,000元之固定利息。
　　　　⒊就上開本金部分，上訴人本應於107年2月14日給付，
          有確定期限。前述固定利息之約定，於契約期間屆滿
          後已無適用。楊岳霖依民法第229條第1項、第233條
          第1項、第203條規定，請求就本金自107年2月14日起
          按週年利率5％計付遲延利息，應屬有據。
五、綜上所述：
　㈠楊岳樺依電子商務合作契約之約定、民法第478條之規定，請
    求上訴人給付125,000元（包含本金100,000元及固定利息25
    ,000元），及其中本金100,000元部分自106年11月11日起至
    清償日止，按週年利率5％計算之利息，為有理由。
　㈡楊岳霖依電子商務合作契約之約定、民法第478條之規定，請
    求上訴人給付340,000元（包含本金300,000元及固定利息40
    ,000元），及其中本金300,000元部分自107年2月14日起至
    清償日止，按週年利率5％計算之利息，為有理由。
　㈢原判決命上訴人對楊岳樺、楊岳霖為上開給付，並無違誤。
    上訴人求為廢棄改判，為無理由，應駁回其上訴。
六、本件事證已臻明確，兩造其餘主張、攻擊防禦方法及所提證
    據，經審酌後認於本件判決結果不生影響，爰不逐一論駁，
    併此敘明。
七、據上論結，本件上訴為無理由，依民事訴訟法第436條之1第
    3項、第449條第1項、第78條、第85條第1項、第87條第1項
    ，判決如主文。
中　　華　　民　　國　　111 　年　　1 　　月　　26　　日
                  民事第三庭  審判長法　官　方祥鴻
　　　　　　　　　　　　　　　　　　法　官　黃鈺純
　　　　　　　　　　　　　　　　　　法　官　王沛元
以上正本係照原本作成。
本判決不得上訴。
中　　華　　民　　國　　111 　年　　1 　　月　　26　　日
                                    書記官  顏莉妹